【裁判字號】    98,易,108
【裁判日期】    980512
【裁判案由】    詐欺
【裁判全文】
臺灣宜蘭地方法院刑事判決               98年度易字第108號
公  訴  人  臺灣宜蘭地方法院檢察署檢察官
被      告  甲○○
上列被告因詐欺案件，經檢察官提起公訴（97年度偵字第3800號
），本院判決如下：
    主  文
甲○○無罪。
    理  由
一、公訴意旨略以：被告甲○○於多年前曾在台中地區從事毛雞
    批發業務，但從未與設在宜蘭縣礁溪鄉之告訴人保信開發企
    業有限公司有何業務往來。被告於民國96年4月間，明知自
    己已負債高達新台幣（下同）五千多萬元，為詐騙貨物轉換
    現金為己牟利，竟意圖為自己不法之所有，向從未有生意往
    來、不知其信用狀況之告訴人購買毛雞，並以假名「蘇威榮
    」訂貨，自96年4月9日起至96年7月14日止，陸續共購買
    3,096,712元之毛雞（4月份2筆，5月份12筆、6月份19筆，7
    月份8筆），並簽發發票人為被告、付款人為台中商業銀行
    鹿谷分行、發票日及票面金額分別為96年7月6日296,500元
    、96年7月26日631,000元、96年8月12日1,000,000元、96年
    8月23日664,000元、96年8月23日500,000元之支票共5紙交
    付告訴人，被告隨即於96年7月中旬宣佈倒閉。告訴人提示
    被告所簽發之支票，除第一張支票兌現外，其餘4紙均不獲
    兌現，始知受騙，因認被告涉有刑法第339條第1項之詐欺取
    財罪嫌。
二、按犯罪事實應依證據認定之，無證據不得認定犯罪事實，刑
    事訴訟法第154條第2項定有明文。次按事實之認定應憑證據
    ，如未能發現相當證據，或證據不足以證明，自不能以推測
    或擬制之方法為裁判之基礎；又認定不利於被告之事實，須
    依積極證據，苟積極證據不足為不利於被告事實之認定時，
    即應為有利於被告之認定，更不必有何有利之證據（最高法
    院40年台上字第86號、30年上字第816號判例參照）。再所
    謂「積極證據足以為不利被告事實之認定」，係指據為訴訟
    上證明之全盤證據資料，在客觀上已達於通常一般人均不致
    於有所懷疑，而得確信被告確曾犯罪之程度，若未達此一程
    度，而有合理懷疑之存在時，即無從為有罪之確信，此觀同
    院76年度台上字第4986號判例意旨自明。復按刑法第339條
    第1項詐欺取財罪之成立，須行為人主觀上有為自己或第三
    人不法所有之意圖，客觀上係以詐術使人將本人或第三人之
    物交付為構成要件，而所謂以詐術使人交付財物，必須行為
    人確有施用詐術，被詐欺人因其詐術陷於錯誤，若其並未施
    用詐術，或所用方法不能認為詐術，或不致使人陷於錯誤，
    即不構成該罪，46年度台上字第260號判例意旨可參。至於
    債務人於債之關係成立後，如有未依債之本旨履行民事債務
    之情形，在一般社會經驗上可能之原因甚多，茍無足以證明
    其在債之關係發生時，自始即具有不法所有意圖之積極證據
    ，亦僅能令負民事之遲延給付責任，尚不得據債信違反之客
    觀事態，而推定債務人原有詐欺取財之犯意，亦合先敘明。
三、公訴人認被告涉有詐欺犯行，無非以被告於偵查中之陳述、
    告訴人之指訴、證人林芳祺之證述、支票及退票理由單各5
    紙、退票紀錄1份及告訴人毛雞結帳單8張等資為論據。
四、訊據被告則堅決否認有上開犯行，辯稱：「蘇威榮」係別名
    ，伊已使用多年，並非以假名與告訴人交易。本件原係接受
    告訴人之推銷而訂貨，但市場時機不好，伊又被多人倒帳，
    而無法支付貨款，並無詐欺犯意等語。
五、經查：
（一）被告經營毛雞批發，以「蘇威榮」名義，自96年4月9日起
      至96年7月14日止，陸續向告訴人購買3,096,712元之毛雞
      ，並簽發發票人為被告、付款人為台中商業銀行鹿谷分行
      、發票日及票面金額分別為96年7月6日296,500元、96年7
      月26日631,000元、96年8月12日1,000,000元、96年8月23
      日664,000元、96年8月23日500,000元之支票共5紙交付告
      訴人，第一張支票兌現後，被告於96年7月中旬宣佈倒閉
      ，其餘之支票均不獲兌現等情，為被告坦承不諱，復有告
      訴人之指訴可參，並有證人林芳祺之證述可佐，又有被告
      簽發之支票及退票理由單各6紙、告訴人毛雞結帳單8紙附
      卷可稽，此部分之事實固堪認定。
（二）惟查，告訴人因知悉被告確有銷售雞隻之通路，先行派業
      務員造訪被告，嗣後由被告以電話聯絡表示欲訂購雞隻等
      情，業據告訴人之員工即證人林芳祺於偵查中陳述綦詳。
      又證人林芳棋於偵查中證稱：被告開第一張票時，告訴人
      有去銀行照會，後來就沒有了，因為被告從事此行很久，
      所以相信被告等語。則告訴人信賴被告從而陸續出貨，係
      基於告訴人自己之商業交易經驗，自難認告訴人係因被告
      施用詐術陷於錯誤始交付上開財物。
（三）次查，被告固以「蘇威榮」名義向告訴人訂貨，惟被告辯
      稱「蘇威榮」係伊別名，並提出載有「蘇威榮（彥良）」
      之名片1紙存卷可查。告訴代理人林芳祺於本院審理時雖
      陳述：被告交付告訴人之名片上載「蘇威榮」，未有「（
      彥良）」2字等語，然亦陳稱：名片上之電話可以聯絡得
      到被告等情。則告訴人聯絡交易事宜或向被告追討債務，
      並不因名片上有無「（彥良）」2字而多增困難。參以，
      被告簽發上開支票5紙均以自己為發票人，而未有何隱瞞
      。顯見被告以「蘇威榮」名義向告訴人訂購雞隻，並非故
      意隱匿自己本名而存心詐騙至明。
（四）再查，被告所使用之台中商銀鹿谷分行000000000000號支
      票甲存帳戶，於96年5月28日開始有退票紀錄，於96年8月
      3日拒絕往來，此有台中商業銀行鹿谷分行96年11月13日
      中鹿谷字第09605700172號函在卷可查。告訴人與被告交
      易之初為96年4月9日，當時被告所使用之甲存帳戶支票尚
      未被拒絕往來，尚難謂被告當時已無支付能力。
（五）又查，被告雖於96年5月28日即陸續有退票紀錄，然被告
      所開立與告訴人之第一紙之支票仍如期兌現，此為被告及
      告訴人一致供述在卷，若被告有意詐騙告訴人，當於取得
      貨物後旋即逃匿，而無支付票款之理。
（六）復查，證人林芳祺於偵訊時陳述：被告簽發上開5紙支票
      之時間為退票前1個月左右等語明確，則堪認其餘退票之
      支票4紙被告應係在96年6月下旬至96年7月下旬期間交付
      。斯時被告固有財務週轉困難而有退票紀錄，惟均有補繳
      金額而註銷，而尚未遭拒絕往來，有台中商銀鹿谷分行上
      開函文可查，顯見被告確有積極處理資金運用問題。難認
      被告向告訴人在上開期間訂購雞隻並簽發支票時，即有意
      於票載發票日任令上開支票退票而故意不支付貨款。
（七）末查，被告遭其他客戶倒帳，經濟突生拮据，致資金週轉
      不靈等情，有民事簡易判決書、支付命令及債權憑證影本
      數紙在卷可考，是被告辯稱因遭人倒帳、資金週轉不靈始
      告倒閉等語，尚非全然無憑。則被告與告訴人交易之初，
      其經濟情況及票信均無顯然異常，乃於上開交易期間，突
      生變故而未能履行債務，尚難據債信違反之客觀事態，而
      推定被告原有詐欺取財之犯意，至為顯然。
六、綜上所述，本院認依公訴人所舉證據，對被告是否涉犯詐欺
    之犯行，尚有合理之可疑。本件應屬民事糾葛，應循民事途
    徑解決紛爭。本件依「罪證有疑，利於被告」之證據法則，
    則不得遽為不利被告之認定。此外，復查無證據證明被告涉
    犯公訴人所指之上開犯行，不能證明被告犯罪，依法應為無
    罪之諭知。
據上論斷，應依刑事訴訟法第301條第1項，判決如主文。
本案經檢察官張立言到庭執行職務
中    華    民    國    98    年    5     月    12    日
                  刑事第二庭   審判長法  官  黃永勝
                                     法  官  鄭貽馨
                                     法  官  謝佩玲
以上正本證明與原本無異。
如不服本判決應於收受送達後十日內向本院提出上訴書狀，並應
敘述具體理由；其未敘述上述理由者，應於上訴期間屆滿後二十
日內向本院補提理由書(均須按他造當事人之人數附繕本)「切勿
逕送上級法院」。
                                     書記官  李玉雲
中    華    民    國    98    年    5     月    13    日


司法院資訊處製作；財團法人民間司法改革基金會備份。
